【裁判字號】    98,訴,654
【裁判日期】    980730
【裁判案由】    損害賠償
【裁判全文】
臺灣高雄地方法院民事判決               98年度訴字第654號
原      告  丁○○
訴訟代理人  范仲良律師
被      告  甲○○
            乙○○
            己○○
            戊○○
            丙○○
共      同
訴訟代理人  阮文泉律師
上列當事人間請求損害賠償事件，經本院於民國98年7 月20日言
詞辯論終結，判決如下:
    主    文
原告之訴駁回。
訴訟費用由原告負擔。
    事  實  及  理  由
一、原告主張：
  (一)訴外人陳永良為原告之子，於民國95年8 月14日死亡，原告
    為陳永良之繼承人，並已為限定繼承。原告接獲財政部台灣
    省南區國稅局高雄分局（下稱南區國稅局）通知，始知悉陳
    永良積欠94年度綜合所得稅稅款及滯怠報金計新台幣（下同
    ）957,456 元（下稱系爭稅款），經向南區國稅局調取資料
    ，得知系爭稅款係因被告合夥經營之高雄縣私立佳園幼稚園
    （下稱系爭幼稚園），借用陳永良名義登記為負責人，並以
    陳永良名義申報所得稅及薪資所致，是陳永良與被告間有委
    任關係存在，而陳永良並未自被告處受領任何給付，且系爭
    稅款乃被告合夥經營系爭幼稚園所生，自屬被告合夥事業之
    債務，應由合夥財產給付，即由擔任系爭幼稚園董事之被告
    ，就合夥期間所生債務負連帶清償之責。又依南區國稅局所
    得稅核定通知書，陳永良於94年度自系爭幼稚園所得額3,85
    9,490 元及台灣惠泉啤酒股份有限公司（下稱惠泉公司）所
    得額290,400 元，應繳納稅額計727,778 元、滯怠報金229,
    678 元，計957,456 元，惟如無系爭幼稚園所得，陳永良就
    惠泉公司所得部分，依法無需課稅，是系爭稅款應全由被告
    負責。另被告未繳納陳永良擔任負責人期間之稅款，亦屬不
    完全給付，自應賠償原告所受損害。為此，爰依委任、繼承
    法律關係或民法第227 條第2 項規定、繼承法律關係，請求
    擇一判決。
  (二)並聲明：被告應連帶給付原告957,456 元，及自起訴狀繕本
    送達之翌日起至清償日止，按年息百分之5 計算之利息。
二、被告則以：
  (一)被告乙○○並非系爭幼稚園之董事。又系爭幼稚園非被告合
    夥經營，而係被告甲○○獨資；且被告己○○、戊○○、丙○○固為系爭幼稚園之董事，惟此係依幼稚園教育法規定，
    應設置董事會，董事並非合夥人。況聘任負責人，亦非董事
    會之職務，復觀之原告提出之系爭幼稚園董事會會議紀錄，
    係為符合高雄縣教育局之解釋，始由系爭幼稚園董事會決議
    不再設置負責人，是原告依前開董事會決議，以為認定系爭
    幼稚園屬合夥性質、及被告與陳永良間有委任關係存在，應
    屬無據。再者，稅捐為公法上之義務，僅及於一身為原則，
    陳永良既已死亡，其所得稅之公法義務業已消滅，非原告繼
    承之標的，且依所得稅法第71條之1 第1 項規定，原告僅負
    以陳永良所遺財產為稅捐繳納之義務，且屬原告之法定義務
    ，無由被告代付之理。
  (二)並均聲明：原告之訴駁回。
三、兩造不爭執之事項及簡化之爭點為：
  (一)兩造不爭執事項：
  1.陳永良於95年8 月14日死亡，原告為陳永良之父。又陳永良
    於94年度自系爭幼稚園申報所得額3,859,490 元及惠泉公司
    所得額290,400 元，94年度綜合所得稅應繳納稅額計727,77
    8 元、滯怠報金229,678 元，計957,456 元。
  2.系爭幼稚園負責人原登記為陳永良，董事甲○○、己○○、
    戊○○、丙○○，嗣於95年6 月19日，系爭幼稚園臨時董事
    會議決議撤換陳永良，改由董事長對外代表。又系爭幼稚園
    業已撤銷立案。
  3.陳永良於94年間並未自系爭幼稚園領取薪資。
  4.陳永良之繼承人有原告及訴外人陳張花心，而陳張花心已拋
    棄繼承（本院95年度繼字第2507號），原告則為限定繼承（
    本院95年度繼字第2506號）。又陳永良遺留財產汽車2 部，
    積欠保證責任高雄市第二信用合作社本金18萬元、新光銀行
    本金128,734 元。
  (二)兩造爭執事項：
  1.系爭幼稚園係被告合夥經營？或被告甲○○獨資經營？
  2.原告主張依委任、繼承法律關係，請求被告給付系爭稅款，
    有無理由？
  3.原告依民法第227 條第2 項及繼承法律關係，請求被告給付
    系爭稅款，有無理由？
四、前揭不爭執事項，業據原告提出陳永良除戶戶籍謄本1 紙、
    南區國稅局高雄縣分局95年11月2 日南區國稅高縣四字第09
    50057735號函暨所附欠稅明細表1 紙、南區國稅局所得稅核
    定通知書1 紙、存證信函1 份、系爭幼稚園董事會會議紀錄
    1 紙（本院審卷第5 至11頁）、系爭幼稚園設立登記資料1
    份（見本院97年度訴字第503 號卷第41至44頁）等為證，且
    經依職權調取本院95年度繼字第2506號限定繼承事件卷宗、
    95年度繼字第2507 號 拋棄繼承事件卷宗、97年度訴字第
    503 號侵權行為損害賠償事件卷宗等核閱無訛，固堪認為真
    實。茲就兩造之爭點，析述本院得心證之理由如下：
  (一)系爭幼稚園係被告合夥經營？或被告甲○○獨資經營？
  1.查，「…依據教育部88年10月20日台（88）國字第88126114
    號函略以：『有關幼稚教育法第6 條第2 項規定：私立幼稚
    園如不對外募捐經費，且未超過5 班者，得不設董事會，所
    稱未超過5 班，係指私立幼稚園設立6 班（含）以上，即須
    設置董事會』，本縣私立佳園幼稚園經核定設立7 班，故須
    成立董事會，但該園是否為獨資或合夥，尚無法由該園立案
    證書判定。…私立幼稚園經核准設立6 班（含）以上，始須
    設置董事會…。依據教育部75年7 月8 日台（75）國字第29
    027 號函略以：『…私立幼稚園之負責人，乃幼稚園之代表
    ，其地位相當於設有董事會幼稚園之董事長，依法代表幼稚
    園負責有關事宜』，綜前所述，私立幼稚園成立董事會，其
    負責人即相當於設有董事會幼稚園之董事長，而董事長則由
    董事互推一人而得」，有高雄縣政府98年6 月11日府教特字
    第0980148191號函暨所附相關資料1 份（見本院審卷第84至
    95頁）在卷可按；據此，被告己○○、戊○○、丙○○雖為
    系爭幼稚園之董事，然此係因系爭幼稚園經核定設立7 班，
    依法應設置董事會，且依系爭幼稚園送審、立案資料，僅有
    董事名冊，而無出資比例，無法據以認定為系爭幼稚園屬獨
    資或合夥，是尚難僅以系爭幼稚園設置董事會，即認為由董
    事即被告甲○○、己○○、戊○○、丙○○所合夥經營。
  2.又查，系爭幼稚園係以「獨資」經營方式，向稅捐機關報稅
    ，有南區國稅局93年度幼稚園、托兒所業務狀況調查紀錄表
    、基本資料表1 份（見本院審卷第81至83頁）可考；且系爭
    幼稚園為被告甲○○獨資經營，此為被告甲○○所是認。準
    上而論，系爭幼稚園應為被告甲○○獨資經營，而非屬合夥
    事業。從而，原告主張系爭幼稚園為被告合夥經營云云，即
    屬無據。
  (二)原告主張依委任、繼承法律關係，請求被告給付原告系爭稅
    款，有無理由？
  1.查，系爭幼稚園負責人原登記為陳永良，而於95年6 月19日
    ，系爭幼稚園臨時董事會議決議撤換陳永良，改由董事長對
    外代表，且陳永良於94年間並未自系爭幼稚園領取薪資，又
    系爭幼稚園為被告甲○○獨資經營，均如前述；是被告甲○○係借用陳永良名義為系爭幼稚園負責人，並無使陳永良取
    得實質權利之意，即陳永良僅單純出借名義，應成立借名契
    約，而此「借名」之無名契約與委任契約性質類似，應類推
    適用有關委任之規定。
  2.按「中華民國境內居住之個人於年度中死亡，其死亡及以前
    年度依本法規定應申報課稅之所得，除依第71條規定免辦結
    算申報者外，應由遺囑執行人、繼承人或遺產管理人於死亡
    人死亡之日起3 個月內，依本法之規定辦理結算申報，並就
    其遺產範圍內代負一切有關申報納稅之義務」，所得稅法第
    71條之1 第1 項前段定有明文。申言之，繳納稅捐之義務，
    係公法上義務，僅及一身為原則，除法律有特別規定外，有
    不可移轉之特性，自無從由他人繼受，且若納稅義務應予繼
    承，則無須特別對遺囑執行人等課以就遺產範圍內代負申報
    納稅之義務；是繼承人僅就遺產範圍內，代負申報納稅之義
    務，暨稅捐稽徵法第14條第1 項、第2 規定所謂繼承人應就
    未清繳之稅負繳清義務，均屬法律上所明定繼承人應盡之公
    法上義務，尚不得執此認稅捐得為繼承之標的。
  3.查，陳永良94年度綜合所得稅應繳納稅額計727,778 元、滯
    怠報金229,678 元，計957,456 元，且原告已為限定繼承，
    均如前述。又陳永良遺留財產汽車2 部，即89年份馬自達廠
    牌1 部、83年份豐田廠牌1 部，惟積欠保證責任高雄市第二
    信用合作社本金18萬元、及自95年5 月4 日起算之利息、違
    約金，並新光銀行本金128,734 元、及自95年6 月22日起算
    之利息、違約金，有陳永良之稅務電子閘門財產所得調件明
    細表1 份（見本院97年度訴字第503 號卷第111 至115 頁）
    、本院95年度繼字第2506號限定繼承事件卷宗可稽；據此，
    依陳永良死亡時可查得財產之客觀價值，扣除前開負債後，
    已無任何積極遺產。準上而論，陳永良積極財產扣除負債後
    ，已無任何遺產，且原告亦為限定繼承，是原告並無應就陳
    永良遺產範圍內，繼承或代負系爭稅款之義務，即原告並無
    繼承陳永良之系爭稅款債務，並取得因系爭稅款債務而得向
    委任人請求之權利。從而，原告主張系爭稅款應由委任人即
    被告負擔，且陳永良已死亡，依繼承法律關係，請求被告連
    帶給付系爭稅款，即屬無據。
  4.又按受任人因處理委任事務，負擔必要債務者得請求委任人
    代其清償，未至清償期者，得請求委任人提出相當擔保；民
    法第546 條第2 項亦有明文。查，被告甲○○與陳永良間成
    立借名契約，如前所述，並系爭稅款確係因處理委任事務即
    擔任系爭幼稚園名義負責人，而負擔必要之債務；惟依上開
    法條規定，受任人僅得請求委任人「代償」因處理委任事務
    所負擔之債務，而非得請求直接給付受任人或其繼承人。從
    而，縱認原告得繼承系爭稅款相關權利義務，其依民法第54
    6 條第2 項規定，請求被告給付原告系爭稅款，於法亦有未
    符。
  (二)原告依民法第227 條第2 項及繼承法律關係，請求被告給付
    系爭稅款，有無理由？
  1.原告主張：被告未繳納陳永良擔任名義負責人期間之系爭稅
    款，屬不完全給付債務不履行，自應賠償原告所受損害，又
    本件除借名關係外，並無其他法律關係（見本院審卷第58頁
    ）等語；依此，原告所謂被告有民法第227 條第2 項不完全
    給付債務不履行，係指被告未繳付系爭稅款而言。
  2.按「委任與代理不同。委任係委任人與受任人間之契約行為
    。受任人處理委任事務得以自己名義為之，僅其為委任人取
    得之權利，應移轉於委任人而已。代理則為對外關係，代理
    人必須以本人名義與第三人為法律行為，而其法律效果直接
    對於本人發生效力」（最高法院72年度台上字第4194號判決
    要旨參照）；申言之，處理委任事務而負擔債務，因受任人
    係以自己名義為之，而非以本人即委任人名義，是債務人為
    受任人，而非委任人，受任人僅得依民法第546 條規定，請
    求委任人償還或代其清償。依上而論，系爭稅款之債務人為
    陳永良，並非被告甲○○，應由陳永良履行系爭稅款債務，
    是被告甲○○未繳付系爭稅款，難認有何應負債務不履行之
    責；且系爭稅款雖係因陳永良處理委任事務而負擔，陳永良
    既得依民法第546 條規定，請求委任人即被告甲○○償還或
    代其清償，亦無所謂不完全給付債務不履行之情事。從而，
    原告依民法第227 條第2 項及繼承法律關係，請求被告給付
    系爭稅款，於法尚有未合。
五、綜上所述，原告依委任、繼承法律關係及民法第227 條第2
    項規定、繼承法律關係，請求被告連帶給付957,456 元，及
    自起訴狀繕本送達之翌日起至清償日止，按年息百分之5 計
    算之利息，均無理由，應予駁回。
六、本件事證已臻明確，兩造其餘攻擊防禦方法及舉證，核與判
    決結果無影響，爰不另一一論述，附此敘明。
七、據上論結，本件原告之訴為無理由，依民事訴訟法第78條，
    判決如主文。
中    華    民    國    98    年    7     月    30    日
                  民事第五庭  法  官  洪榮家
正本係照原本作成。
如不服本判決，應於送達後20日內，向本院提出上訴狀並表明上
訴理由，如於本判決宣示後送達前提起上訴者，應於判決送達後
10日內補提上訴理由書（須附繕本）。
中    華    民    國    98    年    7     月    30    日
                              書記官  胡美儀


司法院資訊處製作；財團法人民間司法改革基金會備份。
